臺灣臺中地方法院民事判決　94年度簡上字第280號
上　訴　人　丁○○
訴訟代理人　丙○○
　　　　　　乙○○
被　上訴人　甲○○
上列當事人間請求遷讓房屋事件，上訴人對於中華民國94年7月
29日本院臺中簡易庭94年度中簡字第1795號第一審簡易判決提起
上訴，經於中華民國94年11月18日言詞辯論終結，判決如下：
    主      文
原判決關於命上訴人給付自民國九十四年二月二十五日起至同年
三月二十四日止，合計新台幣捌仟元之不當得利部分，併該部分
假執行之宣告均廢棄。
上開廢棄部分，被上訴人在第一審簡易之訴駁回。
其餘上訴駁回。
第二審訴訟費用由上訴人負擔。
    事實及理由
壹、被上訴人起訴主張：上訴人向被上訴人承租其所有之門牌號
    碼臺中市西屯區○○○路○段67之2號4樓房屋（下稱系爭房
    屋），約定租賃期間自民國93年2月25日起至94年2月24日止
    ，租金每月新台幣（下同）8000元，按月於每月5日前給付
    。被上訴人因需收回系爭房屋自用，乃先於94年1月20日口
    頭告知上訴人租約期滿不再續約，又於94年3月14日以郵局
    存證信函通知上訴人租期屆滿不再續租，兩造間之租賃契約
    業於94年2月24日終止，依租賃物返還請求權及物上請求權
    之規定，上訴人應將系爭房屋返還被上訴人，且上訴人自94
    年2月25日起，即無權占用系爭房屋，受有利益，被上訴人
    自得請求上訴人返還相當於每月租金8000元之不當得利，為
    此爰分別本於上揭法律關係，請求上訴人遷讓返還系爭房屋
    ，及自94年2月25日起至遷讓返還系爭房屋之日止，按月給
    付8000元等語。對於上訴人之抗辯則陳稱：未曾口頭同意續
    訂租約，系爭房屋租約無不定期租賃之合意；土地法第3編
    第3章房屋租用之規定，於未定期限之房屋租賃始有適用；
    上訴人給付之8000元押租金，被上訴人同意自不當得利內扣
    除等語。並上訴聲明：駁回上訴人之上訴。
貳、上訴人則以：被上訴人未舉證於租約到期前之94年1月20 日
    曾以口頭告知上訴人不再續租，且被上訴人曾同意續約，系
    爭房屋之租約應視為不定期租賃；上訴人曾給付8000元押租
    金得據以抵償租金，則被上訴人於94年3月14日發存證信函
    表示終止租約，非但未先經催告，且與土地法第100條第3款
    規定須繼續積欠租金額達2個月以上之規定不符，被上訴人
    終止租約不生效力；被上訴人未舉證合於土地法第100條第1
    款收回自住之要件；縱認系爭房屋之租約業已合法終止，惟
    押租金之抵充為法代定抵充，不待當事人意思表示，即生抵
    充之效力；遷讓房屋非立即可就，請審酌兩造實際情況及上
    訴人之家屬因病無法立即搬遷，並仍願按原租約繼續繳付租
    金等情事，酌定履行期間等語資為抗辯。並上訴聲明：
    (1)原判決廢棄；(2)上開廢棄部分，被上訴人於第一審之訴駁
    回。
參、兩造不爭執之事實：
一、上訴人曾向被上訴人承租其所有之系爭房屋，並訂立書面契
    約，原約定租賃期間自93年2月25日起至94年2月24日止，租
    金每月8000元，按月於每月5日前給付。
二、上訴人承租系爭房屋時曾交付8000元押租金予被上訴人。
三、上訴人已給付租金至94年2月24日為止。
    以上雙方所不爭執之事實，並有被上訴人提出之房屋租賃契
    約書影本、建物登記謄本各1件可證，上述事實，本院採為
    判決之基礎。
肆、主要爭點之所在：
一、被上訴人是否有口頭同意續租，而成立不定期租賃關係？
二、在扣除8000元押租金後，被上訴人得請求給付之不當得利為
    何？
伍、得心證之理由：
一、租賃定有期限者，其租賃關係，於期限屆滿時，除當事人合
    意續訂租約，或有民法第451條所定承租人繼續為租賃物使
    用收益出租人不即表示反對之意思表示應視為不定期限繼續
    契約外，租賃關係依民法第450條第1項規定應即消滅。兩造
    間之系爭房屋租約既係定有1年期限之定期租約，在原訂租
    約存續期間屆滿即94年2月24日時，除有上開情形外，自應
    歸於消滅，並無定相當期限催告後始得終止問題。而上訴人
    就被上訴人曾同意續訂租約之事實，全然未舉證以實其說；
    又被上訴人就其所陳：曾於94年1月20日口頭告知上訴人租
    約期滿不再續約一節，姑不論是否屬實，但被上訴人曾於94
    年3月14日以郵局存證信函通知上訴人租期屆滿不再續租之
    事實，業據其提出存證信函暨掛號郵件收件回執影本各1 件
    為證，而民法第451條所謂出租人不即表示反對之意思，係
    指依一般觀念，出租人於租期屆滿後，相當時期內，能表示
    反對意思而不表示者而言，則被上訴人表示反對續租之意思
    與租期屆滿之日相距不到20日，在一般觀念上，自難指為非
    於相當時期內表示反對之意思（最高法院43年台上字第367
    號判例意旨參照），換言之，系爭房屋租約應無視為不定期
    限租賃之情形，上訴人該部分所辯，要無可採。
二、土地法第100條關於房屋出租人收回房屋之限制，僅於不定
    期租賃始有適用，至於定期租賃契約則無上開法條之適用，
    早經司法院作成第3489號、第3605號、第4005號解釋，並經
    最高法院以37年上字第7729號判例闡述甚明。是以系爭房屋
    租約乃期限1年之定期租約，租約屆期後亦無視為不定期限
    租賃之情形，業如前述，自無土地法第100條規定之適用，
    上訴人援引土地法第100條第1、3款規定作為系爭房屋租約
    未經合法終止之依據，顯有誤會。
三、承租人於租賃關係終止後，應返還租賃物；無法律上之原因
    而受利益，致他人受損害者，應返還其利益，雖有法律上之
    原因，而其後已不存在者，亦同，民法第155條前段、第179
    條分別定有明文。無權占有他人房屋土地，可能獲得相當於
    租金之利益，為社會通常之觀念（參照最高法院61年台上字
    第1695號判例意旨）。押租金之主要目的在於擔保承租人履
    行租賃債務，故租賃關係消滅後，承租人如有欠租或其他債
    務不履行時，其所交付之押租金，發生當然抵充之效力（最
    高法院87年度台上字第1631號判決意旨參照）。系爭房屋之
    租賃契約既已於94年2月24日因期限屆滿，歸於消滅，上訴
    人自負有返還租賃物即系爭房屋之義務；又上訴人於系爭房
    屋租約屆滿後仍繼續占有被上訴人所有之該屋，應屬無法律
    原因而受有利益，並致被上訴人受有損害，上訴人本亦得請
    求被上訴人自94年2月25日起給付相當於租金即每月8000元
    之不當得利，惟因上訴人承租系爭房屋時交付之8000元押租
    金，就上開債務應發生當然抵充之效力，此並為被上訴人於
    本院受命法官94年10月13日行準備程序時同意，在抵充後，
    被上訴人所得請求給付之不當得利，僅能自94年3月25日起
    算。
四、綜上所述，被上訴人本於租賃物返還請求權之法律關係，請
    求上訴人遷讓返還系爭房屋；另本於不當得利之法律關係，
    請求被上訴人自94年3月25日起至遷讓返還房屋之日止，按
    月給付8000元不當得利，洵屬有據，應予准許（被上訴人請
    求遷讓房屋部分，係併依租賃物返還請求權及物上請求權為
    請求，此種起訴之形態，謂之重疊的訴之合併，訴訟標的雖
    有數項，而僅有單一之聲明，法院應就所主張之數項標的逐
    一審判，如其中一項請求為有理由，即可為被上訴人勝訴之
    判決，就他項標的無須更為審判，此經最高法院著有88年度
    台上字第1127號、86年度台上字第997號、85年度台上字第
    1158號、83年度台上字第1076號、71年度台上字第238號判
    決可參，則被上訴人依租賃物返還請求權所為之請求，既經
    本院為勝訴之判決，就其另依物上請求權之法律關係，所為
    同一內容之請求，本院即毋庸再予判決），逾此範圍之請求
    （即自94年2月25日起至同年3月24日止，合計8000元之不當
    得利），則非正當，應予駁回。原審就上開應駁回部分，為
    被上訴人勝訴之判決，容有未洽，上訴人指摘原判決不當，
    求予廢棄改判，為有理由。至於上開應予准許部分，原判決
    判命上訴人如數給付，並為假執行宣告，且審酌遷讓房屋非
    立即可就及斟酌兩造實際情況與被上訴人同意給予搬遷緩衝
    期等情，訂履行期間為4個月，以資兼顧，核無違誤（因原
    判決已給予相當履行期間，本院認無再另酌留履行期間之必
    要），上訴意旨，就此部分，仍執陳詞，指摘原判決不當，
    求予廢棄改判，為無理由，應駁回其上訴。
五、本件事證已臻明確，兩造其餘之攻擊、防禦方法於判決結果
    已無影響，無一一論述之必要，併此敘明。
據上論結，本件上訴一部為有理由，一部為無理由，依民事訴訟
法第436條之1第3項、第449條第1項、第450條、第79條，判決如
主文。
中　　華　　　民　　　國　　94　　年　12　　月　　2　  日
             民事第二庭審判長法官　許冰芬
                       法　　　官　陳秋月
                       法　　　官　劉長宜
上為正本係照原本作成。
不得上訴。
中　　華　　 民　  　國　　94  　年　 12　　月  　2　　日
                       法院書記官
